高雄高等行政法院裁定
                                       99年度訴字第419號
                                 民國100年5月4日辯論終結
原      告  呂吉成
            洪琪
            俞慶良
            王明添
            史麗珍
            黃銀財
            黃雲能
            許原誠
            李石源
            馬三郎
            曾中茂
            陳炎
            黃李麗華
            黃國政
            黃晟祐
            侯得諒
            顏泰文
            林文生
            李美玲
            賴秋梅
            莊淑娟
            陳榮輝
            陳榮益
            吳麗芬
            陳惠蘭
            謝光湧
            高順吉
            李木榮
            蔡瑞昭
            傅瑞源
            王進福
            蔡文明
            蔡興太
            蔡弘遠
            蔡清海
            林秋源
            陳銓
            林國龍
            尤秀菊
            林國忠
            謝源福
            陳詠瑜
            李刁金聰
            吳建明
            林國良
            呂俊民
            王德輝
            劉振雄
            賴全英
            林進元
            莊有林
            陳吉雄
            蔡清振
            林彥里
            蔡義明
            馬兆宏
            蔡泰和
            張石村
            黃萬
            謝秀娟
            蔡隆舜
            黃詠城
            邱源清
            蔡振欽
            余戰雄
            張美逢
            王清追
            張春進
            楊財源
            林永樂
            林永成
            李春茂
            林漢平
            王文營
            楊心裴
            吳珮榕
            吳楊秀珍
            楊心誼
            楊心寧
            孫秋
            李清輝
            楊福生
            張進龍
            朱雪華
            邱美錦
            陳進發
            楊清課
            楊心如
            李淑玲
            李明強
            李裕明
            李順雄
            陳余碧雲
            王陳笑
            王淑慧
            溫耿銘
            陳志國
            張雄生
            金武華
            簡青山
            黃文禎
            張明進
            林春滿
            柯榮輝
            吳英美
            李明禎
            張勝吉
            蔡進雄
            吳健中
            呂坤福
            葉春來
            吳永盛
            張明發
            黃文雄
            孫美娥
            陳泰吉
            陳嘉誠
            羅登偉
            王鵬賢
            黃文璋
上一百二十人
共      同
訴訟代理人  林石猛  律師
複  代理人  張宗琦  律師
被      告  海軍左營後勤支援指揮部
代  表  人  李允中
訴訟代理人  蔚中傑  律師

上列當事人間損失補償事件，原告不服國防部中華民國99年6月
1日國訴願會字第0990000242號訴願決定，本院裁定如下︰
    主  文
原告之訴駁回。
訴訟費用由原告負擔。
    理  由
一、被告代表人原為尚永強指揮官，於本件訴訟審理中變更為李
    允中指揮官，被告以新任代表人具狀聲明承受訴訟，核無不
    合，應予准許。
二、按「訴狀送達後，原告不得將原訴變更或追加他訴。但經被
    告同意，或行政法院認為適當者，不在此限。」「有下列情
    形之一者，訴之變更或追加，應予准許：．．二訴訟標的之
    請求雖有變更，但其請求之基礎不變。．．」行政訴訟法第
    111條第1項及第3項第2款分別定有明文。又預備合併亦稱假
    設合併，即原告對於同一被告預慮其所提起之訴（即先位之
    訴）有受判決敗訴之虞，而合併提起不能並存之訴訟，於先
    位之訴為行政法院判決有理由時，就備位之訴無庸為判決之
    合併訴訟，亦即訴之預備合併，行政法院審理結果若認先位
    聲明為有理由時，應為原告先位聲明勝訴之裁判，無庸再對
    備位聲明為判決；若認先位聲明為無理由時，應為原告先位
    聲明敗訴之判決，並就備位聲明審理，視審理結果有無理由
    ，分為原告備位聲明勝訴或敗勝之判決（最高行政法院民國
    94年度判字第1396號判決參照），亦即預備合併之訴，係以
    先位之訴不合法或無理由，為後位之訴之判決條件；先位之
    訴有理由，後位之訴即無庸判決。而實務上，行政法院向來
    亦承認預備合併之訴，且在行政訴訟之訴訟種類選擇上，更
    應承認預備合併之訴，始能保障當事人之訴訟權，不致因當
    事人行政訴訟之訴訟種類選擇錯誤，導致其公法上實體權益
    受損。再者，原告提起之預備合併之訴，其不同順序之請求
    間，並無不能相容之關係，則其所提起之備位之訴，無法達
    訴訟經濟並防止裁判矛盾之效果，徒使備位之訴是否裁判處
    於不確定狀態，自不應准許為預備訴訟合併。
三、查，本件原告原僅起訴聲明：「訴願決定及原處分均撤銷。
    被告應依原告等97年10月30日協調會請求及98年10月6日行
    政損失補償申請狀之請求做成補償每一原告之每一艘漁船筏
    新台幣（下同）520萬元之行政處分。」是項聲明，即為行
    政訴訟法第5條第2項課予義務訴訟之聲明。嗣原告於99年11
    月2日另具狀請求追加聲明：「被告應依原告等97年10月30
    日協調會請求及98年10月6日行政損失補償申請狀之請求再
    給付每一原告之每一艘漁船筏3,145,620元之行政損失補償
    金。」並以前者為先位聲明，而後者為備位聲明。爾後，又
    於100年5月4日言詞辯論時另行變更備位聲明為：「被告應
    依原告等97年10月30日協調會請求及98年10月6日行政損失
    補償申請狀之請求，作成給付每一原告之每一艘漁船筏補償
    金3,145,620元之行政處分。」經核原告嗣後追加之聲明，
    與其原起訴之聲明，兩者訴訟標的之請求權基礎並無不同，
    茲為訴訟經濟方便，應准予追加，合先說明。
四、其次，原告之訴有起訴不備其他要件者，行政法院應以裁定
    駁回之，行政訴訟法第107條第1項第10款定有明文。又「人
    民因中央或地方機關對其依法申請之案件，予以駁回，認為
    其權利或法律上利益受違法損害者，經依訴願程序後，得向
    高等行政法院提起請求該機關應為行政處分或應為特定內容
    之行政處分之訴訟。」亦為同法第5條第2項所明定。準此，
    依行政訴訟法第5條第2項規定提起拒絕處分之課予義務訴訟
    ，係以行政處分為請求救濟之對象。惟所謂行政處分，係指
    中央或地方機關就公法上具體事件所為之決定或其他公權力
    措施，而對外直接發生法律效果之單方行政行為；至行政機
    關所為單純事實之通知，既不因該項通知而生何法律上之效
    果者，自非行政處分，人民即不得對之提起訴願及行政訴訟
    ；此觀訴願法第3條第1項之規定自明。故原告依行政訴訟法
    第5條第2項規定提起拒絕處分之課予義務訴訟，若無行政處
    分存在，則其起訴即屬不備其他要件，行政法院應以裁定駁
    回之。
五、茲就原告先位之訴部分是否合法，說明如下：
  1.經查，國防部海軍司令部因辦理「援中港土地收回案」，為
    求公平合理處理援中港泊地漁船（筏）註銷、遷移船籍補償
    作業，特訂定「援中港漁船筏補償案補償計畫」，並自97年
    10月1日生效，嗣經修正該補償計畫第3點、第5點內容，並
    自98年8月13日生效，而該補償計畫執行單位即被告旋依該
    補償計畫辦理補償作業說明會，原訂98年8月28日上午9時在
    高雄市楠梓區援中國小召開說明會，嗣因故須順延開會日期
    及地點，乃於98年8月26日以海營工產字第0980004211號函
    （下稱系爭函覆）通知原告等將上開說明會延至同年9月5日
    上午9時在高雄市楠梓區右昌國小召開說明會，隨函檢附本
    案補償對象申請補償作業須知供參等情，此有援中港漁船筏
    補償案補償計畫、援中港漁船筏補償案補償計畫第3點、第5
    點修正規定及上開被告函等影本附卷可稽。則由上開系爭函
    覆及附件可知，系爭函覆係屬被告辦理補償作業說明會之開
    會改期通知，其附件申請補償作業須知則為開會之參考資料
    ，核其內容，乃為單純開會通知、說明及法令之檢送，顯不
    發生具體的法律上效果。申言之，被告上開通知並未對原告
    之公法上權利或法律上之利益發生具體的法律效果，對其私
    法上之權益亦無任何影響，核其性質，自非行政處分。依首
    揭說明，原告自不得對之提起行政救濟。則原告就該非行政
    處分之函文提起訴願，訴願決定機關為不受理決定，並無不
    合。其復提起課予義務訴訟，起訴要件即有不備，於法尚有
    未合，應予駁回。
  2.至於原告訴之聲明中記載「被告應依原告等97年10月30日協
    調會請求及98年10月6日行政損失補償申請狀之請求做成補
    償每一原告之每一艘漁船筏新台幣（下同）520萬元之行政
    處分。」是否隱含原告曾於97年10月30日及98年10月6日先
    後向被告申請損失補償，請求被告依法作成特定內容之授益
    處分，而被告卻於法令所定期間內未予理會，致其權利或法
    律上之利益受有損害，從而本件所提起課予義務之訴，係針
    對被告未依其申請作成特定內容之行政處分，而提起怠為處
    分之課予義務訴訟？惟觀諸原告於98年9月23日所提出之訴
    願書，其上明確記載本件之「原處分」即為被告98年8月26
    日海營工產字第0980004211號函。此外，原告起訴時之起訴
    狀亦明載被告係以上開函文作為本案漁船筏徵收、補償及執
    行之意思表示及依據，故該函文即為本件之系爭行政處分，
    抑且，原告於歷次之準備程序中亦一再指稱被告上開函文是
    具有對外效力及規制力之行政處分，亦有準備程序筆錄在卷
    可稽。準此，本件原告所欲撤銷之「原處分」，應係指被告
    98年8月26日海營工產字第0980004211號函，要可確認。
  3.又行政訴訟法第5條之課予義務之訴，其條文中所指「依法
    申請」乃係指人民有依法請求行政機關作為的權利之謂；至
    於人民向立法機關或其他之民意機關所為之陳情或建議等自
    不包括在內。本件原告所指97年10月30日協調會乙事，純係
    因自93年以來，被告就漁船筏補償案屢與原告協商，惟因雙
    方意見相左甚距，並無共識，原告乃委請立法委員黃昭順協
    助，並於97年10月30日在立法院之陳情會上，原告提出被告
    應補償原告每一艘漁船筏520萬元之訴求，惟因漁船筏補償
    並無相關法源可供依循，當日與會之國防部軍備局人員乃建
    議本案比照台中港案例，委請第三公正機構以公正客觀之態
    度就原告所提出之補償項目及金額進行評估。是該次陳情會
    雙方對應補償之金額，並無達成協議，遑論有同意以520萬
    元作為補償原告每人每一艘船之金額，此亦有被告98年10月
    2日以營工產字第0980004823號函復署名為「原援中港籍漁
    船筏主全體船員」之書函附卷可參，故該次陳情會自難謂原
    告有依法向被告提出補償之申請，而被告對於原告之申請則
    於法定期間內有怠為行政處分之情形，從而本院尚無從據原
    告於聲明中有「被告應依原告等97年10月30日協調會請求做
    成補償每一原告之每一艘漁船筏520萬元之行政處分。」等
    語，而逕認為原告有提起怠為處分之課予義務之訴。
  4.又被告於98年9月5日在高雄市楠梓區右昌國小召開說明會，
    ，請原告依「援中港漁船筏補償案」補償對象辦理申請須知
    規定，於98年9月7日至同年10月6日止，前往指定地點，並
    填具選擇遷移船籍或註銷船籍港之申請書，以領取補償費。
    補償之內容為：援中港漁船筏主於98年10月6日前提出申請
    註銷船籍者，漁船筏不分型式及噸位以每艘以205萬4,380元
    （含加計漁健保自付差額之損失）補償之；另若申請遷移船
    籍者，漁船及漁筏每艘發放補償金25萬元；若漁船筏主於10
    月6日前配合辦理申請，另加發配合期限獎勵金7萬元。若漁
    船筏主於98年10月20日止仍未申請者，將就遷移船籍補償金
    部分向法院辦理提存作業。嗣後國防部於同年10月5日亦發
    布新聞稿，請原告配合辦理領取補償金作業等情，此有申請
    補償作業須知、援中港泊地漁船筏配合註銷或遷移申請書及
    新聞稿在卷可憑。而原告因迫於形勢，乃於上開期限內提出
    申請（遷移船籍或註銷船籍港），並於98年10月6日附具一
    紙「行政損失補償申請狀」，略以：「．．綜觀本案目前之
    補償金額，僅考慮船的實體補償，而未考慮民等多為中年以
    上，轉業不易，離開船隻即形同失去工作權，如同被逼迫退
    休，並失去漁民保險等福利保障，上述等等權益之補償皆未
    顧及，亦無轉業輔導措施，逼迫民等離船一步即無死所一般
    。民等手無寸鐵，面對強大武力的軍方威嚇，迫於無奈，謹
    先於申請須知規定之期限內先提出申請，但仍保留新台幣52
    0萬元範圍內之補償之權利。」等語。茲觀其申請狀內容，
    原告無非係以該書狀表示其基於無奈，謹先依被告規定之期
    限內提出補償之申請，惟仍保留520萬元範圍內之補償請求
    權而已，並非以此書狀作為請求被告補償520萬元之申請，
    是原告於聲明中雖記載「被告應依原告等98年10月6日行政
    損失補償申請狀之請求做成補償每一原告之每一艘漁船筏新
    台幣（下同）520萬元之行政處分。」等語，本院仍無法以
    原告有上開之聲明，即逕認係就被告未對原告該申請狀予以
    函復，而有提起怠為處分之課予義務之訴之意思。何況原告
    就上揭兩次請求，亦未循序提起怠為處分之課予義務訴願，
    其起訴即不備要件，且亦無從命補正，而為不合法，自應予
    駁回。
六、再就原告備位之訴部分是否合法，說明如下：
  1.原告之先位之訴，承上所述，係針對非行政處分之函文提起
    課予義務訴訟，此為程序上不合法，詳如上述；此時，法院
    自當就原告提起之預備之訴，予以審理。
  2.原告於99年11月2日具狀請求追加備位聲明為：「被告應依
    原告等97年10月30日協調會請求及98年10月6日行政損失補
    償申請狀之請求再給付每一原告之每一艘漁船筏3,145,620
    元之行政損失補償金。」依原告自陳，本件係因對於被告原
    處分不服提起訴願遞遭駁回後，原提起課予義務訴訟（即先
    位之訴部分），嗣因訴訟進行中，被告主張原告請求之原處
    分並非行政處分，乃依行政訴訟法第111條第3項第2款規定
    追加上開聲明，並以之作為備位之訴。然按「人民與中央或
    地方機關間，因公法上原因發生財產上之給付或請求作成行
    政處分以外之其他非財產上之給付，得提起給付訴訟。因公
    法上契約發生之給付，亦同。」固為行政訴訟法第8條第1項
    所明定。然該條所規定因公法上原因發生財產上之給付，而
    提起一般給付之訴，其請求金錢給付者，必須以該訴訟可直
    接行使給付請求權時為限；亦即提起一般給付訴訟，其請求
    金錢給付者，應限於請求金額已獲准許可或已保證確定之金
    錢支付或返還，始為合法，此乃因行政法院並未具有上級行
    政機關之功能，自不得取代行政機關而自行決定之故。經查
    ，國防部海軍司令部因辦理「援中港土地收回案」，為求公
    平合理處理援中港泊地漁船（筏）註銷、遷移船籍補償作業
    ，特訂定「援中港漁船筏補償案補償計畫」，其計畫中之各
    項補償因非屬現行法中之法定補償範圍，係屬機關之行政裁
    量權，理應由機關視個別財力狀況為之。本件被告因受限於
    國防部海軍司令部之預算編列限制，對原告提出各項之補償
    金額，未予同意，雖經雙方多次協商，均未能達成協議。原
    告不服，單方面向被告提出應受補助之金額，則原告顯在未
    獲被告准許可或已保證確定之具體金錢給付，即逕向本院提
    起備位給付之訴，則參諸上開說明，應認原告提起之備位訴
    訟不合法，應以駁回。
  3.退一步言之，倘依原告於100年5月4日言詞辯論時另行變更
    備位聲明：「被告應依原告等97年10月30日協調會請求及98
    年10月6日行政損失補償申請狀之請求，作成給付每一原告
    之每一艘漁船筏補償金3,145,620元之行政處分。」觀之，
    則原告提起之備位之訴，即為課予義務之訴。茲比較原告先
    位之訴與備位之訴，兩者並無相互排斥而不能並存之情形，
    僅其請求補償之金額有差別，如是而己。揆諸前揭規定及說
    明，此一違背預備合併之訴要件之備位聲明，自非適法。從
    而縱原告先位之訴不合法，其備位之訴亦不合法，亦應駁回
    。
七、又原告提起本件訴訟，其先位之訴及備位之訴既因程序上不
    合法而遭駁回，故其所為實體上之爭執，本院即無再予審究
    之必要，附此敘明。
八、依行政訴訟法第107條第1項第10款、第104條、民事訴訟法
    第95條、第78條、第85條第1項前段，裁定如主文。
中　　華　　民　　國　　100　 年　　5　　 月　　11　　日
             高雄高等行政法院第三庭
                         審判長法官　　邱 政 強
                               法官　  林 勇 奮
                               法官　　李 協 明
以上正本係照原本作成。
如不服本裁定，應於裁定送達後10日內以書狀敘明理由，經本院
向最高行政法院提出抗告（須按對造人數附具繕本）。
中　　華　　民　　國　　100　 年　　5　　 月　　11　　日

　　　　　　　　　　　　　　 書記官    楊 曜 嘉